臺灣高等法院民事判決　　　　　　　　 95年度重上字第429號
上　訴　人　癸○○
　　　　　　寅○○
　　　　　　甲○○
　　　　　　丙○○
　　　　　　乙○○
上五人共同
訴訟代理人　李平義律師
被　上訴人　子○○
訴訟代理人　謝恩華律師
上列當事人間請求拆屋還地事件，上訴人對於中華民國95年6月
21日臺灣板橋地方法院94年度訴字第200號判決提起上訴，本院
於96年6月12日言詞辯論終結，判決如下：
    主  文
原判決廢棄。
被上訴人在第一審之訴及假執行之聲請均駁回。
第一、二審訴訟費用由被上訴人負擔。
    事實及理由
甲、程序方面：
    按「當事人不得提出新攻擊或防禦方法。但有下列情形之一
    者，不在此限：一、因第一審法院違背法令致未能提出者。
    二、事實發生於第一審法院言詞辯論終結後者。三、對於在
    第一審已提出之攻擊或防禦方法為補充者。四、事實於法院
    已顯著或為其職務上所已知或應依職權調查證據者。五、其
    他非可歸責於當事人之事由，致未能於第一審提出者。六、
    如不許其提出顯失公平者。前項但書各款事由，當事人應釋
    明之。違反前二項之規定者，第二審法院應駁回之。」、「
    法院不能依當事人聲明之證據而得心證，為發現真實認為必
    要時，得依職權調查證據。依前項規定為調查時，應令當事
    人有陳述意見之機會。」民事訴訟法第447條、第288條分別
    定有明文。查本件兩造與第三人共有坐落台北縣五股鄉五股
    坑五股坑小段1493號土地（以下稱系爭土地）是否有分管協
    議一事，自原審起即為兩造爭執之重點，此觀原判決之記載
    甚明。是以本院再開準備程序時，為發現真實認有必要，通
    知證人即系爭土地原共有人張阿樹之繼承人戊○○、辛○○
    到場，就系爭土地是否有分管協議乙節加以訊問，且令被上
    訴人詰問證人戊○○、辛○○，並陳述其意見 (見本院卷2
    第27頁反面)，自係對於在第一審已提出之攻擊或防禦方法
    為補充調查，尚非新攻擊、防禦方法可比。揆諸前開規定，
    於法並無不合，先此敘明。
乙、實體方面：
一、本件被上訴人起訴主張：被上訴人與上訴人等皆為系爭土地
    之共有人之一，權利範圍：被上訴人6120分之369、上訴人
    癸○○61200分之60、上訴人寅○○00000000分之350011、
    上訴人甲○○61200分之300、上訴人丙○○00000000分之20
    8670、上訴人乙○○00000000分之208670。詎料上訴人等未
    經子○○及其他共有人全體之同意，擅自在系爭土地上，逾
    越其等應有部分之範圍，搭建違章鐵皮平房建物，供己使用
    ，占用位置及面積：上訴人癸○○占用如附圖所示A1-A9、
    面積0.204公頃；上訴人甲○○占用如附圖所示B1-B6、面積
    0.1089公頃；上訴人寅○○占用如附圖所示C1- C8、面積0.
    1175公頃及附圖示D1-D5、面積0.0392公頃；上訴人丙○○
    、乙○○占用如附圖所示E1-E3、面積0.1319公頃及附圖所
    示F1、面積0.0844公頃。上訴人等之行為嚴重影響被上訴人
    及其他共有人之所有權機能，被上訴人曾多次要求上訴人等
    予以拆除，然上訴人等均置之不理，被上訴人得提起先位之
    訴，依民法第767條、第821條規定，求為命：、上訴人癸
    ○○應將系爭土地如附圖所示A1-A9、面積0.204公頃上之建
    物拆除，並將土地交還被上訴人與其他共有人。、上訴人
    甲○○應將系爭土地如附圖所示B1-B6、面積0.1089公頃上
    之建物拆除，並將土地交還被上訴人與其他共有人。、上
    訴人寅○○應將系爭土地如附圖所示C1-C8、面積0.1175公
    頃上及附圖示D1-D5、面積0.0392公頃上之建物拆除，並將
    土地交還被上訴人與其他共有人。上訴人丙○○、乙○○應
    將系爭土地如附圖所示E1-E3、面積0.1319公頃上及附圖所
    示F1面積、0.0844公頃上之建物拆除，並將土地交還被上訴
    人與其他共有人。若系爭土地有所謂之分管契約存在，上訴
    人等所占有之系爭土地係屬被上訴人所分管者，上訴人等仍
    屬侵害被上訴人所分管之部分，被上訴人得提起備位之訴，
    依民法第962條規定，求為命：、上訴人癸○○應將系爭
    土地如附圖所示A1-A9、面積0.204公頃上之建物拆除，並將
    土地交還被上訴人。、上訴人甲○○應將系爭土地如附圖
    所示B1-B6、面積0.1089公頃上之建物拆除，並將土地交還
    被上訴人。、上訴人寅○○應將系爭土地如附圖所示C1-C
    8、面積0.1175公頃上及附圖示D1-D5、面積0.0392公頃上之
    建物拆除，並將土地交還被上訴人。上訴人丙○○、乙○○
    應將系爭土地如附圖所示E1-E3、面積0.1319公頃上及附圖
    所示F1面積、0.0844公頃上之建物拆除，並將土地交還被上
    訴人。
二、上訴人等則以：被上訴人訴請上訴人等拆屋還地者，實係被
    上訴人與其兄弟丑○○、陳重江及訴外人陳金龍、陳曜宏分
    別向部分原共有人購得之土地應有部分後，自行開發、整地
    後，劃分為數個特定範圍陸續出售。而系爭土地之原共有人
    係張阿樹、張阿賞、張水發、張水柳、陳榮華等5人，其等
    有分管協議在；被上訴人與其兄弟丑○○、陳重江及訴外人
    陳金龍、陳曜宏就其等購買之土地應有部分亦有分管契約存
    在，否則上訴人等殆無可能擅自著手進行開發整地之工作。
    又上訴人癸○○、寅○○、甲○○所有如附圖所示A、B、C
    區均係直接或間接向被上訴人之兄丑○○所購得，而上訴人
    丙○○、乙○○所有如附圖所示E、F區，則係間接向被上訴
    人所購得，被上訴人自不得置上述買賣之債權債務關係於不
    論，而本於土地共有人之身分請求拆屋還地。另癸○○、寅
    ○○、甲○○所有之系爭土地應有部分，均係直接或間接向
    子○○之兄丑○○所購得，子○○亦不得違反其與丑○○等
    人間之分管契約而請求拆屋還地。再者，上訴人等及其他共
    有人分別使用系爭土地已達15年之久，被上訴人提起本件訴
    訟前，未曾表示任何異議；且上訴人等占有系爭土地，或直
    接或間接購自被上訴人及其兄弟丑○○、陳重江，買受當時
    即已指明位置，點交上訴人使用，則上訴人等本於買賣關係
    取得系爭土地使用後，被上訴人始以共有人間無分管協議為
    由，請求上訴人等拆屋還地，其權利之行使，顯係以損害他
    人為目的，違背誠信原則甚明，不應受保護等語，資為抗辯
    。並於本院上訴聲明：、原判決廢棄。、被上訴人在第
    一審之訴及假執行之聲請均駁回。
三、原審就先位之訴部分為上訴人等敗訴判決，備位之訴部分則
    未審究。上訴人等聲明不服，提起上訴。並於本院上訴聲明
    ：、原判決廢棄。、被上訴人在第一審之訴及假執行之
    聲請均駁回。被上訴人則於本院答辯聲明：上訴駁回。如先
    位之訴部分受不利判決，請就原審備位之訴為裁判。
四、本件經依民事訴訟法第463條準用同法第270條之1第1項第3
    款規定，整理並協議簡化爭點及不爭執點後，兩造同意僅就
    言詞辯論時所陳述之事實及主張之法律關係為論斷。查被上
    訴人主張被上訴人與上訴人癸○○、寅○○、甲○○、丙○
    ○、乙○○等均為系爭土地之共有人之一，權利範圍：被上
    訴人6120分之369、上訴人癸○○61200分之60、上訴人寅○
    ○00000000分之350011、上訴人甲○○61200分之300、上訴
    人丙○○00000000分之208670、乙○○00000000分之208670
    。上訴人癸○○占用如附圖所示A1、A2、A4、A5之土地，搭
    建鐵皮平房；甲○○占用如附圖所示B1、B2、B4之土地，搭
    建鐵皮平房及設置貨櫃；寅○○占用如附圖所示C1及D1之土
    地搭建鐵皮平房；丙○○、乙○○占用如附圖所示E1-E3之
    土地搭建鐵皮平房及設置花圃等情，上訴人等並不爭執，且
    有系爭土地登記謄本及現場照片（見原審調解卷第8~18頁）
    附卷可稽，堪信被上訴人此部分事實之主張為真正。惟被上
    訴人主張上訴人癸○○占用如附圖所示A3、A6-A9之土地，
    或設置屋簷、擋土牆，或充為空地使用；上訴人甲○○占用
    如附圖所示B3、B5、B6之土地，或設置擋土牆，或充為空地
    使用；上訴人寅○○占用如附圖所示C2-C8及D2-D5之土地，
    或設置屋簷、擋土牆、貨櫃、廁所、水塔，或堆放機械，或
    設置垃圾區，或充為空地使用；上訴人丙○○、乙○○占用
    如附圖所示F1之土地，設置種植區。且上訴人等分別占用系
    爭土地如附圖所示A1-A9、B1-B6、C1-C8、D1-D5、E1-E3及
    F1之土地，不論係搭建鐵皮平房，或設置屋簷、擋土牆、貨
    櫃、廁所、水塔，或堆放機械，或設置花圃、垃圾區、種植
    區，或充為空地使用，均屬無權占有，上訴人應將之拆除，
    並將占用之土地返還被上訴人與其他共有人。若系爭土地有
    所謂之分管協議在，上訴人等分別於系爭土地上搭建鐵皮平
    房、設置工作物等，仍屬侵害被上訴人所分管之部分，亦應
    將之拆除，並將占用之土地返還被上訴人等情，則為上訴人
    等所否認，並以前開情詞置辯。則本件兩造間重要爭執之點
    厥為：(一)、先位之訴部分：１、系爭土地於共有人間有無
    分管協議？２、被上訴人訴請拆屋還地有無理由？是否違反
    誠信原則？(二)、備位之訴部分：１、上訴人等占有系爭土
    地是否侵害被上訴人之分管部分？２、被上訴人訴請拆屋還
    地有無理由？是否違反誠信原則？茲析述如下：
(一)、先位之訴部分：
１、系爭土地於共有人間有無分管協議：
(1)、按「共有物分管契約係共有人就共有物管理方法所成立之協
    議，依民法第820條第1項規定，應由共有人全體共同協議訂
    定之。」、「共有物分管之約定亦不以訂立書面為要件，倘
    共有人間實際約定使用範圍，對各自占有管領之部分，互相
    容忍，對於他共有人使用收益各自占有之土地，未予干涉，
    已歷有年，即非不得認有默示分管契約之存在」、「共有人
    於與其他共有人訂立共有物分割或分管之特約後，縱將其應
    有部分讓與第三人，其分割或分管契約，對於受讓人仍繼續
    存在」 (最高法院89年度台上字第585號、89年度台上字第
    1228號判決要旨及最高法院48年度台上字第1065號判例要旨
    參照)。
(2)、查系爭土地，原共有人僅有張阿樹、張阿賞、張水發、張水
    柳、陳榮華等5人，有上訴人等所提出而被上訴人不爭執為
    真正之土地登記謄本在卷可稽（見本院卷1第275至279頁）
    。次查，證人即共有人張阿樹之繼承人戊○○、辛○○分別
    於本院證稱：「 (問：張阿樹是否你的父親？)是的。他在
    民國64年過世了，我們共有3個兄弟，分別是辛○○、張垂
    源及我三人。(問：坐落五股鄉○○○○段1493地號土地，
    你父親有多少持分？)我父親是共有人之一，他有持分五分
    之一。他有4個兄弟，為張水發、張阿賞、張水柳，另有一
    個陳榮華，要問我哥哥辛○○比較清楚。(問：你父親在世
    時，共有人之間互相有無約定耕作範圍？)有的，是早就由
    祖先分好的，所以每個共有人有他自己管理的區域。( 問：
    系爭土地在你父親他們那一代的共有人，出售部分土地予買
    受人之後，或他們贈與土地予子女，或往生後之繼承人，土
    地有無改變範圍？)沒有改變。」、「 (問：張阿樹是否你
    的父親？)是的。他在民國64年過世了，我們共有三個兄弟
    ，分別是戊○○、張垂源及我三人。(問：坐落五股鄉○○
    ○○段1493地號土地，你父親有多少持分？)我父親是共有
    人之一，我不清楚持分多少，我爸爸有4個兄弟，為張水發
    、張阿賞、張水柳，另有一個陳榮華，是我父親的舅舅，我
    要叫他舅公。(問：你父親在世時，共有人之間互相有無約
    定耕作範圍？)有的，各業各管，當時有分鬮書，所以每個
    共有人有他自己管理的區域。(問：系爭土地在你父親他們
    那一代的共有人，出售部分土地予買受人之後，或他們贈與
    土地予子女，或往生後之繼承人，土地有無改變使用範圍？
    ) 我們的範圍都沒有改變，只有鋪設一條道路，通往裡面，
    是我同意他們鋪設的，但是後面也有搭建鐵皮屋，是否出售
    或買賣，我不清楚。」各等語 (見本院卷2第26、27頁)，且
    證人即被上訴人之胞兄丑○○亦於原審證稱：「 (問：你買
    的時候，前手是否就已經約定使用範圍？)1493 地號土地是
    5個兄弟的，我們向其中的一位買的，子○○向另外一位兄
    弟買的，有約定各自使用的範圍。(問：你與原告即被上訴
    人合夥買賣系爭土地時，有無告訴買受人可使用的特定範圍
    ？合夥人是否有約定各人使用的特定範圍？)我們去買的有
    指界，有約定使用範圍。」等語 (見原審卷第217、218 頁)
    ，復有上訴人等所提出而被上訴人不爭執為真正之土地登記
    謄本在卷可憑 (見本院卷1第280至284頁)。足見系爭土地不
    僅原共有人張阿樹、張阿賞、張水發、張水柳、陳榮華間有
    分管協議在，即使係輾轉由原共有人處購得應有部分之買受
    人間，亦繼受原共有人之分管協議，而另就其等買受之應有
    部分約定各自使用之範圍。
２、被上訴人訴請拆屋還地有無理由，是否違反誠信原則：
(1)、查系爭土地原共有人張水發於52年7月11日死亡，其於系爭
    土地應有部分5分之1係54年5月24日由其繼承人張坤國辦妥
    繼承登記；張坤國於54年7月27日以買賣為原因將其中應有
    部分15分之1移轉登記予林志成、15分之2移轉登記予張進發
    ；張進發將買受之應有部分15分之2出售於褚秋金，並於56
    年8月16日移轉登記；褚秋金再將買受之應有部分15分之2出
    售於被上訴人，而於78年5月31日移轉登記；被上訴人先後
    於79年4月7日、79年6月15日、79年6月15日、79年6月15日
    、80年5月25日將其中之應有部分6120分之30、3060分之6、
    2040分之6、2040分之6、6120分之369以買賣為由分別移轉
    登記予呂朱淑華、張燦量、洪有春、張王挑、卯○○；卯○
    ○於80年5月25日依被上訴人、陳重江與上訴人乙○○於80
    年5月7日所訂不動產買賣契約書之約定，將其中應有部分61
    20分之72按每人6120分之24移轉登記予乙○○及其兄弟丙○
    ○、李章坤；卯○○於82年7月28日以買賣為由將應有部分
    0000000分之64323、0000000分之31683、0000000分之16650
    分別移轉登記予邵美桃、黃廣賢、陳阿美；邵美桃於82年9
    月25日以買賣為由將應有部分0000000分之4314移轉登記予
    陳阿美；陳阿美於83年2月23日以買賣為由將應有部分按每
    人0000000分之170移轉登記予丙○○、李章坤、乙○○兄弟
    ；嗣李章坤於84年4月27日更改姓名為李億晉，而於86年12
    月21日死亡，由其繼承人李勇廷、李建良、李佳蓉、李繡純
    、湯金鑾於87年10月17日按應有部分各00000000分之41734
    辦妥繼承登記。至於系爭土地原共有人張水柳部分，則於56
    年12月22日將其應有部分5分之1，按每人應有部分各10分之
    1贈與庚○○、己○○；而己○○於78年10月2日將其受贈之
    應有部分10分之1出售予丑○○、陳金龍、陳曜宏，按每人
    各應有部分30分之1移轉登記；丑○○先於80年2月12日與上
    訴人癸○○簽訂不動產買賣契約書，而於80年3月12日將應
    有部分61200分之612移轉登記予癸○○，再於80年4月27日
    以買賣為由將應有部分61200分之600移轉登記予壬○○○；
    壬○○○於83年9月24日以買賣為由將應有部分各61200分之
    300移轉登記予上訴人寅○○、甲○○；而癸○○於86年12
    月24日以買賣為由將應有部分61200分之456移轉登記予塑恆
    股份有限公司，有上訴人等所提出而被上訴人不爭執為真正
    之土地登記謄本在卷可憑 (見本院卷第275至325頁)。且證
    人即被上訴人胞兄丑○○另於本院證稱：「（問：坐落在五
    股鄉○○○○段1493地號土地，當初是如何購買？）是我與
    陳金龍、陳曜宏3人合資向己○○買30分之3（每人平均1700
    坪，合計5100坪）。子○○、陳重江2人合夥（是隱名合夥
    ，由子○○出名），於78年5月31日向褚秋金買30分之4（約
    6800坪）。（問：你們向地主購買土地時，有無劃分特定位
    置？）有的，系爭土地原來共有5萬1000多坪，原地主有5房
    ，大家有分界線耕作，我們（含子○○）購買時，彼此有分
    好特定使用範圍。（問：你和陳金龍、陳曜宏購買的土地，
    後來是否出售？）我和陳金龍、陳曜宏購買土地後，有和子
    ○○、陳重江協商共同開發土地販售，5人合夥，我和陳金
    龍、陳曜宏各佔1股，子○○ (即被上訴人)、陳重江各佔2
    股，合計7股。（問：在你們協商合夥開發土地時，是否已
    將土地出售第三人？）合作開發協商完成之後才出售土地，
    當時子○○、陳重江土地在比較後面，台地比較多，比較好
    開發，所以從他們的部分先做起，道路開發約200公尺，鄉
    公所向有關單位舉發，就被制止。原先是我主導，我就喊停
    ，5人結算，各自所出售的部分要各自負責解決。陳重江可
    能認為會血本無歸，冒著違法的風險繼續開發，日夜趕工，
    約2個月就完成了。（問：你們賣給人家的土地，有無在特
    定範圍內？）有將特定範圍賣給他們。（問：謄本上壬○○
    ○、癸○○是否從你這裡買受土地？）是我把土地所有權狀
    借給陳重江出售，後來陳重江以他連襟卯○○從子○○那裡
    取得土地後還給我。」等語 (見本院卷1第209、210頁)；而
    證人卯○○於原審證稱：「【問：是否向原告 (即被上訴人
    )取得本件土地部分持分後，再將部分持分轉賣給被告 ( 即
    上訴人)丙○○、被告 (即上訴人)乙○○？】這是沒有經過
    我，是我小姨子的先生拿我證件去買這土地登記在我名下，
    後來小姨子先生過世，所有的事我都不清楚，就轉給我小姨
    子，她去處理。(問：你小姨子及其先生名字？是丁○○、
    陳重江。(問：陳重江與原告關係？)兄弟關係。」等語 (見
    原審卷第178頁)、於本院證稱：「 (問：你與陳重江何關係
    ？)連襟關係。(問：陳重江是否有借用你的名義去登記土地
    ？)有的。(問：登記的範圍為何？)登記的地方知道，但多
    大範圍我不清楚。(問：認識丑○○否？)是陳重江的兄弟。
    (問：陳重江借用你名義登記的土地是否有賣給人家？)是陳
    重江的太太拿去賣的，賣給何人我不清楚，如何點交我也不
    清楚。(問：本院卷1第50至52頁之交付土地切結書上之簽名
    及蓋印是否你的？)印章是我的，簽名不是我簽的。」等語
    (見本院卷1第249、250頁)；證人丁○○於原審證稱：「 (
    問：交付土地切結書是否妳所簽名？)是我簽的。(問：可否
    說明當時簽名的情形？為何簽名？交付土地切結書的原因？
    )時間經過12年，我不記得。離開時我也受傷。(問：妳先生
    姓名？)陳重江。(問：妳先生是否曾在五股鄉出售一筆土地
    ？)我不太清楚。(問：交付土地切結書你簽名要負保證責任
    ？)我不知道。(問：妳是否認識卯○○？你是否用他的名字
    來辦理登記？)他是我姐夫。事情過那麼久我不記得。」等
    語 (見原審卷第200、201頁)、於本院證稱：「 (問：與兩
    造有無親屬或僱傭等關係？)子○○ (即被上訴人)是我先生
    的弟弟。(問：妳先生姓名為何？)陳重江。(問：妳先生之
    前是否有和子○○、丑○○、陳金龍、陳曜宏一起購買五股
    鄉○○○○段1493地號土地？)是的。(問：購買土地當時，
    妳先生和子○○約定用子○○的名義出名，他們2人是隱名
    合夥？)是的。(問：後來妳先生是否有從子○○那邊將合夥
    的土地過戶？)我先生指定以卯○○的名義來過戶。」等語
    (見本院卷1第240頁)；證人邵美桃於原審證稱：「（問：82
    年有無取得系爭1493土地持分？前手有無點交特定部分？）
    有的，有點交特定部分。」等語 (見原審卷第210頁)。證人
    壬○○○於本院證稱：「 (問：坐落五股鄉五股坑五股坑小
    段1493地號如原判決附圖B1至B6之土地及廠房，是否你賣給
    吳家靜？坐落五股鄉五股坑五股坑小段1493地號如原判決附
    圖C1至C8之土地及廠房，是否你賣給寅○○？)我是賣給坐
    在法庭上的陳隆昌。(問：如何辦理過戶？)我只知道是陳隆
    昌跟我買的，交給代書辦，怎麼辦、辦給誰我不知道。(問
    ：買主寅○○、甲○○，賣主壬○○○之不動產買賣契約書
    上壬○○○姓名是否你簽的？)是的。( 問：你賣給陳隆昌
    的土地跟廠房，是向誰買的？)是向丑○○的胞兄陳重江所
    購買，他現在已經往生了，當時丑○○三兄弟 (含陳重江及
    被上訴人)都有在買賣契約書上面蓋章。」等語 (見本院卷1
    第87頁)；證人陳隆昌於本院證稱: 「 ( 問：與兩造有無親
    屬或僱傭等關係？)我是上訴人甲○○的先生。(問：剛才證
    人壬○○○陳稱坐落五股鄉五股坑五股坑小段1493地號土地
    及其上廠房是賣給你的，有無這回事？)是的。(問：你是用
    何人名義與壬○○○簽約？)我用我太太甲○○（原名吳淑
    美）及友人寅○○的名義簽約、登記的。)等語 (見本院卷1
    第88頁)。此外，被上訴人及陳重江於80年5月7日與上訴人
    乙○○所簽訂不動產買賣契約書、被上訴人於79年5月14日
    與童平所簽訂而指定移轉登記予洪有春、張王挑之不動產買
    賣契約書、卯○○於82年5月24日所立交付土地切結書、丑
    ○○於80年2月12日與上訴人癸○○所簽訂不動產買賣契約
    書均附有交付土地之具體位置圖（見本院卷1第44至60頁、
    第138至140頁）。堪信被上訴人係與其胞兄陳重江合夥向系
    爭土地原共有人張水發之後手褚秋金輾轉購買應有部分；而
    被上訴人之胞兄丑○○與陳金龍、陳曜宏則係合夥向系爭土
    地原共有人張水柳之後手己○○買受應有部分。之後，被上
    訴人再與其胞兄陳重江、丑○○及陳金龍、陳曜宏合夥，在
    其等向前手所購買原約定使用範圍內開發系爭土地之應有部
    分，丑○○、陳金龍、陳曜宏各佔1股，被上訴人與陳重江
    各佔2股，合計7股。而陳重江與被上訴人合夥購買之土地，
    則指定將之移轉登記予其連襟卯○○。至被上訴人與丑○○
    、陳重江、陳金龍、陳曜宏合夥開發之系爭土地應有部分，
    則各自出售予上訴人等及其他訴外人呂朱淑華、張燦量、洪
    有春、張王挑、陳阿美等，並在原共有人分管協議及其等5
    人共同約定使用範圍之基礎上，按購買之應有部分比例，將
    特定範圍交付各買受人管理、使用、收益。否則，上訴人等
    及其他訴外人呂朱淑華、張燦量、洪有春、張王挑、陳阿美
    等如何得以各自於系爭土地建造廠房使用長達10餘年而均相
    安無事？且當初被上訴人之合夥人陳重江向買受人承攬搭建
    鐵皮廠房時，何以未見被上訴人有所異議？此觀證人丑○○
    於本院證稱：「 (問：出售土地上面的廠房是否陳重江蓋的
    ？)不是他出資興建的，是他承攬的。（問：依你所知，向
    你們買土地的人，後來使用土地的範圍有無超出向你們買土
    地的範圍？）這部分都沒有問題。（問：是否知道上訴人在
    系爭土地上使用多久時間？）可能有13 、14年了。」等語
    (見本院卷1第210頁)及證人邵美桃於原審證稱：「（問：據
    你所知，目前系爭土地上有多少戶？）最少有2、30戶以上
    。(問：目前2、30住戶之間有無使用土地的糾紛？）住戶之
    間沒有。」等語 (見原審卷第220頁)，益足證之。被上訴人
    買受系爭土地後，即與陳重江、丑○○、陳金龍、陳曜宏合
    夥在前手分管之範圍內開發整地，相互間並約定使用範圍，
    而以之出售予上訴人等及其他訴外人呂朱淑華、張燦量、洪
    有春、張王挑、陳阿美等，殊非不知前手間有分管協議之善
    意第三人，自無司法院大法官會議釋字第349號解釋意旨之
    適用。
(2)、揆諸前開說明，上訴人等之所以於系爭土地上搭建鐵皮廠房
    等工作物使用，乃本於其等與被上訴人或被上訴人之合夥人
    丑○○、陳重江間之買賣關係，依被上訴人或其合夥人丑○
    ○、陳重江所交付之土地範圍為占有使用。是依附圖所示，
    上訴人等於系爭土地上所搭建鐵皮廠房等工作物使用之面積
    ，縱較其等當初買賣之土地應有部分為多【其中上訴人癸○
    ○既係將其應有部分61200分之456移轉登記予其於系爭土地
    上所經營之塑恆股份有限公司，有土地登記謄本在卷可憑 (
    見本院卷第275至325頁)，且為被上訴人所不爭執，則計算
    上訴人癸○○占有使用系爭土地之範圍時，即不得不併計與
    上訴人癸○○共同使用系爭土地之塑恆股份有限公司之應有
    部分。再者，上訴人乙○○、丙○○與其兄弟李章坤購買之
    系爭土地應有部分既係共同使用，則計算乙○○、丙○○占
    有使用系爭土地之範圍時，自亦不得不將被上訴人不爭執已
    死亡而由其繼承人繼承之李章坤應有部分併入】，亦係被上
    訴人及其合夥人丑○○、陳重江於買賣之初所交付者，上訴
    人等占有使用系爭土地並無問題，且系爭土地上2、30戶之
    住戶間亦無紛爭，已據證人丑○○、邵美桃證述如上，則上
    訴人等自始即未逾越被上訴人或其合夥人丑○○、陳重江交
    付之使用範圍，即堪認定。若謂上訴人等使用系爭土地搭建
    如附圖所示鐵皮廠房等工作物之範圍較其等之應有部分為多
    ，亦屬被上訴人及其合夥人丑○○、陳重江當初點交土地之
    瑕疵，非可歸責於上訴人等。此外，上訴人等購買系爭土地
    應有部分之初即係委由被上訴人之合夥人陳重江於系爭土地
    上搭建廠房，亦據證人丑○○於本院證述在卷，且有被上訴
    人所提出上訴人等之廠房現場照片可稽 (見原法院93年度重
    調字第222號卷第15至19頁)，堪信該等廠房具有相當之經濟
    價值。是以被上訴人於系爭土地應有部分買賣相隔10 餘年
    之後，始否認系爭土地於共有人間有分管協議在，且漠視上
    訴人等購買系爭土地應有部分時即斥資委託其合夥人陳重江
    搭建廠房之事實，主張上訴人等無權占有系爭土地，而依民
    法第767條、第821條規定，請求上訴人等拆屋還地，委實難
    謂其權利之行使非以損害他人為目的，且違反誠信原則，故
    其先位之訴之請求尚非有據。
(二)、備位之訴部分：
１、查上訴人等之所以於系爭土地上搭建鐵皮廠房等工作物使用
    ，乃本於其等與被上訴人或被上訴人之合夥人丑○○、陳重
    江間之買賣關係，依被上訴人或其合夥人丑○○、陳重江所
    交付之土地範圍為占有使用；且上訴人等占有使用系爭土地
    並無問題，系爭土地上2、30戶之住戶間亦無紛爭，已據證
    人丑○○、邵美桃證述如上，顯見上訴人等自始即未逾越被
    上訴人或其合夥人丑○○、陳重江交付之使用範圍。若謂上
    訴人等使用系爭土地之範圍較其等之應有部分為多，亦屬被
    上訴人及其合夥人丑○○、陳重江當初點交土地之瑕疵，非
    可歸責於上訴人等，難謂上訴人等之占有使用系爭土地係侵
    害被上訴人之分管部分。
２、又上訴人等購買系爭土地應有部分之初即係委由被上訴人之
    合夥人陳重江於系爭土地上搭建廠房，亦如前述。倘上訴人
    等占有使用系爭土地侵害被上訴人之分管部分，何以當初被
    上訴人之合夥人陳重江向上訴人等承攬系爭土地上之廠房興
    建事宜時，未見被上訴人有所異議？是以縱認上訴人等搭建
    如附圖所示鐵皮廠房等工作物係侵害被上訴人之分管部分，
    被上訴人於系爭土地應有部分買賣相隔10餘年之後，漠視上
    訴人等購買系爭土地應有部分時即斥資委託其合夥人陳重江
    搭建廠房之事實，主張上訴人等妨害其占有，而依民法第96
    2條規定，請求上訴人等拆屋還地，其權利之行使亦屬以損
    害他人為目的，且違反誠信原則，故其備位之訴之請求仍非
    有據。至於交付超過應有部分範圍之使用，乃被上訴人應另
    循其他民事救濟途徑請求使用費用或損害賠償之問題。
五、綜上所述，先位之訴部分，被上訴人依民法第767條、第821
    條規定，請求：、上訴人癸○○應將系爭土地如附圖所示
    A1-A9、面積0.204公頃上之建物拆除，並將土地交還被上訴
    人與其他共有人。、上訴人甲○○應將系爭土地如附圖所
    示B1-B6、面積0.1089公頃上之建物拆除，並將土地交還被
    上訴人與其他共有人。、上訴人寅○○應將系爭土地如附
    圖所示C1-C8、面積0.1175公頃上及附圖示D1-D5、面積0.03
    92公頃上之建物拆除，並將土地交還被上訴人與其他共有人
    。上訴人丙○○、乙○○應將系爭土地如附圖所示E1-E3、
    面積0.1319公頃上及附圖所示F1面積、0.0844公頃上之建物
    拆除，並將土地交還被上訴人與其他共有人。備位之訴部分
    ，被上訴人依民法第962條規定，請求：、上訴人癸○○
    應將系爭土地如附圖所示A1-A9、面積0.204公頃上之建物拆
    除，並將土地交還被上訴人。、上訴人甲○○應將系爭土
    地如附圖所示B1-B6、面積0.1089公頃上之建物拆除，並將
    土地交還被上訴人。、上訴人寅○○應將系爭土地如附圖
    所示C1-C 8、面積0.1175公頃上及附圖示D1-D5、面積0.039
    2公頃上之建物拆除，並將土地交還被上訴人。上訴人丙○
    ○、乙○○應將系爭土地如附圖所示E1-E3、面積0.1319公
    頃上及附圖所示F1面積、0.0844公頃上之建物拆除，並將土
    地交還被上訴人，均非正當，原審未詳加推敲，遽為上訴人
    等敗訴判決，並為假執行之諭知，自有未洽。上訴意旨指摘
    原判決不當，求予廢棄改判，為有理由，應由本院將原判決
    廢棄改判如主文第2項所示。
六、據上論結，本件上訴為有理由，依民事訴訟法第450條、第
    78條，判決如主文。
中　　華　　民　　國　　96　　年　　6　　月　　26　　日
　　　  　　　　　　民事第十庭
                        審判長法　官  阮富枝
                              法  官  吳麗惠
                              法  官  黃豐澤
正本係照原本作成。
被上訴人如不服本判決，應於收受送達後20日內向本院提出上訴
書狀，其未表明上訴理由者，應於提出上訴後20日內向本院補提
理由書狀（均須按他造當事人之人數附繕本）上訴時應提出委任
律師或具有律師資格之人之委任狀；委任有律師資格者，另應附
具律師資格證書及釋明委任人與受任人有民事訴訟法第466條之1
第1項但書或第2項（詳附註）所定關係之釋明文書影本。
中　　華　　民　　國　　96　　年　　6 　　月　　26　　日
                              書記官  廖艷莉
附註：
民事訴訟法第466條之1（第1項、第2項）：
對於第二審判決上訴，上訴人應委任律師為訴訟代理人。但上訴
人或其他法定代理人具有律師資格者，不在此限。
上訴人之配偶、三親等內之血親、二親等內之姻親，或上訴人為
法人、中央或地方機關時，其所屬專任人員具有律師資格並經法
院認為適當者，亦得為第三審訴訟代理人。
